【裁判字號】    94,訴,212
【裁判日期】    951130
【裁判案由】    所有權移轉登記
【裁判全文】
臺灣嘉義地方法院民事判決               94年度訴字第212號
原      告  丙○○
訴訟代理人  汪玉蓮律師
複  代理人  乙○○
被      告  己○○
訴訟代理人  林春發律師
複  代理人  黃曜春律師
            林彥百律師
上列當事人間請求所有權移轉登記事件，本院於民國95年11月29
日言詞辯論終結，判決如下：
    主      文
確認兩造就坐落嘉義縣水上鄉○○段重劃小段3地號面積二二三
五平方公尺土地之買賣關係不存在。
原告其餘之訴駁回。
訴訟費用由被告負擔三分之一，餘由原告負擔。
    事實及理由
甲、程序方面：
    訴狀送達後，原告不得將原訴變更或追加他訴。但有下列各
    款情形之一者，不在此限：…七、不甚礙被告之防禦及訴訟
    之終結者。民事訴訟法第255條第1項第7款定有明文。經查
    ：原告起訴狀載明（一）先位聲明：被告應將坐落嘉義縣水
    上鄉○○段重劃小段3地號面積2,235平方公尺土地之所有權
    移轉登記予原告。（二）備位聲明：１、確認兩造就坐落嘉
    義縣水上鄉○○段重劃小段3地號面積2,235平方公尺土地之
    買賣關係不存在，２、被告應將坐落嘉義縣水上鄉○○段重
    劃小段3地號面積2,235平方公尺土地於民國85年7月3日所為
    之所有權移轉登記塗銷。嗣原告94年10月24日書狀訴之聲明
    為被告應將坐落嘉義縣水上鄉○○段重劃小段3地號面積2,2
    35平方公尺土地之所有權移轉登記予原告，復於95年6月19
    日本院準備程序追加備位聲明。依原告上開94年10月24日書
    狀，可認其業撤回備位之訴，惟再於95年6月19日本院準備
    程序提出備位聲明，應認其係訴之追加。被告94年6月22日
    答辯狀已就原告上開備位聲明詳為抗辯，故本院認原告嗣後
    追加備位之訴，尚未甚礙被告之防禦及訴訟之終結，被告雖
    不同意原告追加之訴，惟依民事訴訟法第255條第1項第7款
    規定，尚無不合，應予准許。
乙、實體方面：
壹、原告起訴（一）先位聲明：被告應將坐落嘉義縣水上鄉○○
    段重劃小段3地號面積2,235平方公尺土地之所有權移轉登記
    予原告。（二）備位聲明：１、確認兩造就坐落嘉義縣水上
    鄉○○段重劃小段3地號面積2,235平方公尺土地之買賣關係
    不存在，２、被告應將坐落嘉義縣水上鄉○○段重劃小段3
    地號面積2,235平方公尺土地於85年7月3日所為之所有權移
    轉登記塗銷，而主張下列各情：
一、先位之訴部分：
（一）坐落嘉義縣水上鄉○○段重劃小段3地號，地目田，面積2
      ,235 平方公尺土地（下稱系爭土地），係原告於84年7月
      21日以新臺幣（下同）4,470,000元向黃文清購得，並於
      同年8月1日辦畢所有權移轉登記。因原告之夫即訴外人丁○○向他人借款，原告為保障己身權益，故於85年7月19
      日以買賣為原因將系爭土地所有權移轉登記予丁○○之弟
      即被告，並約定原告得隨時請求返還系爭土地。被告未曾
      給付買賣價金予原告，而仍由原告使用收益系爭土地並執
      有所有權狀且繳納系爭土地之電費及以系爭土地為抵押權
      標的之借款債務利息，應認原告係將其所有之系爭土地暫
      時登記予被告而為借名登記契約，爰以起訴狀繕本為終止
      借名登記契約之意思表示，而類推適用委任規定請求移轉
      系爭土地所有權登記。
（二）對被告抗辯之陳述：
１、證人丁○○、戊○○、辛○○、壬○○均證述系爭土地係暫
    以被告名義登記。丁○○以其父即訴外人辛○○所有之嘉義
    市○○段劉厝小段83地號、83-1地號土地設定抵押權予華南
    商業銀行（下稱華南銀行）並由己為連帶保證人，以辛○○
    為借款人向該銀行所借9,900,000元與原告所有之系爭土地
    無涉，故被告抗辯丁○○為彌補被告始移轉系爭土地，顯係
    不實，而上開借款9,900,000元業於91年3月29日全部清償。
    丁○○、辛○○分別向臺灣中小企業銀行（下稱臺灣中小企
    銀）依序借款6,300,000元、10,000,000元亦已清償，且丁○○、辛○○實際上並未借足上開金額，而華南銀行及中小
    企銀借款非丁○○所使用，故被告應返還系爭土地。
２、辛○○所有之嘉義市○○段劉厝小段83、83-1、429、429-1
    、429-2、260、260-1地號合計7筆土地經嘉義市政府於88年
    公告區段徵收，辛○○就83、83-1地號土地申領地價補償金
    ，而就260、260-1、429、429-1、429-2地號土地申領2筆抵
    價地即劉厝段玉山小段69地號土地、292地號土地。辛○○
    將69地號土地登記予其子庚○○之妻即陳秋琴，292地號嗣
    分割出292-1、292-2、292-3、292-4地號土地，292-1、292
    -2、292-3地號土地經被告出賣予訴外人郭嬌娥、294-4地號
    土地登記予辛○○之子戊○○之妻即王淑惠。而69、292-1
    、292-2、292-3、292-4地號土地均設定以辛○○為抵押債
    務人之18,000,000元抵押權予王淑惠、被告之妻即王玉妹，
    故辛○○已將其所有之69地號土地、292地號土地分配給除
    丁○○以外之其餘兒子，系爭土地為原告所有，被告實無拒
    絕返還之理。
二、備位之訴部分：
    若鈞院認兩造間非借名登記契約，因兩造就系爭土地並無買
    賣之真意，故買賣契約及以買賣原因所為系爭土地所有權移
    轉登記之物權行為均係通謀意思表示，依民法第87條第1項
    規定為無效，爰訴請確認兩造間買賣關係不存在並依民法第
    767條規定請求塗銷系爭土地所有權移轉登記。
貳、被告則聲明：原告之訴駁回，而以下列情詞置辯：
一、被告不同意原告追加備位之訴，該追加之訴嚴重妨礙被告防
    禦及訴訟終結，而係不合法。
二、丁○○於85年3月以其父即辛○○為連帶保證人，並由辛○○以其所有之嘉義市○○段劉厝小段83、83-1地號及他筆不
    詳地號，面積合計約7、8分土地設定約3、4千萬元之抵押權
    予華南銀行、臺灣中小企銀向該2家銀行借款，借款均由丁○○一人花用殆盡，丁○○為彌補其弟妹即被告、訴外人戊○○、庚○○、壬○○，始將原告所有之系爭土地以買賣為
    原因移轉登記予被告，俟丁○○清償上開借款，始將系爭土
    地返還予原告，以保障被告、戊○○、庚○○、壬○○之權
    益。兩造間就系爭土地之買賣固為通謀虛偽意思表示，惟隱
    藏以系爭土地為擔保標的之不動產讓與擔保契約，故兩造間
    無借名登記契約，丁○○既未清償上開借款債務，原告自不
    得請求返還系爭土地。
三、證人丁○○證述係因己及原告2人票據均經臺灣票據交換所
    拒絕往來，為避免其債權人強制執行系爭土地始移轉登記予
    被告。惟原告、丁○○係於88年3月5日遭拒絕往來，而兩造
    間系爭土地所有權移轉登記係85年7月19日，可認系爭土地
    所有權移轉登記顯與票據拒絕往來無關。
參、本院判斷：
一、先位之訴部分：
（一）原告主張其所有之系爭土地於85年7月19日以買賣為原因
      辦畢所有權移轉登記予被告，有土地登記簿、嘉義縣水上
      地政事務所嘉上地一字第0940006028號函檢附該次所有權
      移轉登記資料在卷可憑，被告對此亦未爭執，應認為真實
      。
（二）債務人為擔保其債務，將擔保物所有權移轉與債權人，而
      使債權人在不超過擔保之目的範圍內，取得擔保物所有權
      者，為信託的讓與擔保，債務人如不依約清償債務，債權
      人得將擔保物變賣或估價，而就該價金受清償。債務人在
      未清償其債務前，不得片面終止信託讓與擔保關係，請求
      債權人返還擔保物。最高法院70年臺上字第104號判例、8
      4年度臺上字第808號判決意旨得資參照。原告主張兩造間
      係借名登記契約，此為被告所否認而以上開情詞置辯，故
      本件首應審究者為兩造間存有何性質之法律關係，經查：
  １、辛○○於84年6月以其所有之嘉義市○○段劉厝小段260、
      260-1地號，地目均為田之2筆土地設定金額為12,000,000
      元抵押權予臺灣中小企銀並為連帶保證人而向該銀行借款
      10,000,000元。辛○○於85年4月1日、同年月30日以丁○○為連帶保證人，並以辛○○所有之嘉義市○○段劉厝小
      段83、83-1地號，地目均為田之2筆土地設定最高限額12,
      000,000元抵押權予華南銀行而依序向該銀行借款8,000,0
      00元、1,900,000元合計9,900,000元。丁○○於85年4月
      以其所有之嘉義縣水上鄉○○段388-5地號土地及辛○○
      所有之嘉義市○○段劉厝小段429、429-1、429-2地號土
      地設定抵押權予臺灣中小企銀而向其借款6,300,000元。
      辛○○就上開臺灣中小企銀借款10,000,000元於86年變更
      抵押權本金最高限額而變更登記為24,000,000元。上開各
      情，有華南銀行嘉南分行94年華嘉南字第467號函檢附授
      信申請書、授信約定書、借據、放款收回記錄單、增補契
      約、抵押權設定契約書、他項權利證明書，臺灣中小企銀
      嘉義分行95年嘉義字第92號函檢附放款收入傳票、設定不
      動產抵押報告表、土地登記簿在卷為證。而證人辛○○證
      述：丁○○拜託伊當保證人去向臺灣中小企銀借錢，伊有
      以劉厝里土地設定抵押權向銀行借款由丁○○使用，向臺
      灣中小企銀設定最高限額抵押權金額24,000,000元之借款
      均係丁○○使用等語，此核與證人丁○○所證：華南銀行
      部分之借款係以辛○○為借款人，伊為連帶保證人，伊有
      以辛○○名下之劉厝里土地向華南銀行、臺灣中小企銀借
      款，借款全由伊拿去作砂石生意，伊之弟妹即被告、戊○○、庚○○、壬○○並未使用借款等語相符。依上開華南
      銀行、臺灣中小企銀覆函及辛○○、丁○○證言，可認辛○○以其所有之劉厝里劉厝小段83、83-1、260、260-1、
      429、429-1、429-2地號土地設定抵押權予華南銀行、臺
      灣中小企銀所得借款均係由丁○○一人使用。原告主張丁○○、辛○○向臺灣中小企銀並未借足6,300,000元、10,
      000,000元，華南銀行及臺灣中小企銀借款非丁○○使用
      云云，顯與臺灣中小企銀嘉義分行95年嘉義字第92號覆函
      、設定不動產抵押報告表及辛○○、丁○○證言不符，而
      不可採。
  ２、證人戊○○證述：劉厝里土地係伊、被告、庚○○、丁○○出錢買的，而劉厝里土地係農地，因4人無自耕農證明
      ，故登記在4人之父即辛○○名下，丁○○拿劉厝里土地
      去向銀行貸款30,000,000元，伊與庚○○、被告覺得丁○○怎麼花了這麼多錢，故3人與妹妹即壬○○決定要叫丁○○將系爭土地移轉登記予我們這一方，丁○○才同意暫
      時將系爭土地過戶，嗣後即由壬○○出面處理，壬○○會
      回來跟伊與庚○○、被告報告處理情形，被告本人應知悉
      係借其名義登記，因以系爭土地為抵押標的之借款利息均
      係丁○○所繳，被告未繳過分文，而當初並未明確約定系
      爭土地將來要還丁○○，但是心裡面是有這樣的意思等語
      ；證人庚○○證稱：劉厝里土地係伊父即辛○○、丁○○
      、戊○○、被告、壬○○與伊合作經營省輝公司所得資金
      所購買，因劉厝里土地係農地，故登記辛○○名下，因當
      時以劉厝里土地為抵押標的之借款均由丁○○一人花用，
      我們兄弟跟丁○○說借款都被你拿去用，我們兄弟怎麼辦
      ，伊與戊○○、被告、壬○○4人曾一起討論要叫丁○○
      將土地過戶給我們，我們才有保障，丁○○說土地移轉登
      記所需資料放在辦公室，你們怕，就自己拿去辦，系爭土
      地為農地，依當時法令農地無法移轉為共有，故以被告一
      人名義登記，系爭土地並非丁○○要補償被告一人始移轉
      登記予被告，伊、戊○○、壬○○就系爭土地也有份，以
      保障我們弟妹4人等語；證人壬○○證稱：劉厝里土地係
      以家族共同經營事業所得資金購買，而登記在辛○○名下
      ，辛○○拿去抵押所得借款均係由丁○○使用，我們弟妹
      當時有默契，私底下各自與他方聯絡，因借款均由丁○○
      一人花用，我們覺得要有土地移轉給我們家族作為保障，
      故系爭土地才暫時登記在被告名下，並不是系爭土地就要
      給被告等語。庚○○、戊○○、壬○○所證各言，核與本
      院依民事訴訟法第367條之1第1項規定訊問被告陳稱：劉
      厝里土地係我們兄弟妹一起經營所得資金所購得，故劉厝
      里土地算是我們兄弟妹共業（閩南語發音）之土地，丁○○將劉厝里土地拿去借的錢均由他一人花用，我們弟妹為
      了要有保障，丁○○就應該有土地移轉到我們弟妹這一方
      ，借款還清才將土地返還，系爭土地移轉之目的是要給我
      們弟妹4人全體有保障，丁○○當時有說，若他未還清借
      款，系爭土地就由我們弟妹自行處理等語相符。衡證人庚○○、壬○○、戊○○與原告之夫即丁○○、被告均同為
      手足，當無為偏頗而為不利於特定一方證詞之必要，故證
      人庚○○、壬○○、戊○○之證言應堪採信，而證人丁○○證稱系爭土地之移轉有經原告同意，伊向原告拿系爭土
      地所有權狀、印鑑證明給壬○○辦理，原告就系爭土地之
      移轉並未與被告、庚○○、戊○○、壬○○接觸，而係伊
      跟該4人講好等語。綜合上開證言，可認系爭土地係因丁○○以辛○○名下之劉厝里劉厝小段83、83-1、260、260
      -1、429、429-1、429-2地號土地設定抵押權向華南銀行
      、臺灣中小企銀所借款項均由丁○○一人花用殆盡，丁○○之弟妹即被告、庚○○、戊○○、壬○○為避免丁○○
      未能清償借款而使上開劉厝小段7筆土地遭查封拍賣，故
      與丁○○約定以其妻即原告名下之系爭土地移轉予被告以
      擔保丁○○清償上開借款債務，核其性質，係原告為擔保
      丁○○借款債務，而將系爭土地移轉予被告，使被告在未
      超過擔保之目的範圍內取得系爭土地之所有權，於丁○○
      未清償借款債務時，被告、庚○○、戊○○、壬○○得就
      系爭土地受償之信託讓與擔保，此由原告於84年以系爭土
      地為標的設定抵押權予華南銀行而向該銀行借款之利息及
      系爭土地之電費仍由原告繳納而非被告一節，亦足認被告
      僅在擔保之目的範圍內取得其所有權，系爭土地之利息負
      擔、相關費用仍應由讓與擔保設定人即原告負擔，故原告
      主張兩造為單純借名登記契約，核與上開證言不符，無法
      採信，被告抗辯係信託讓與擔保法律關係，應屬可採。
  ３、原告雖引丁○○謂因伊生意失敗，伊跟原告之票據均遭拒
      絕往來，為免系爭土地遭債權人查封，故暫時移轉系爭土
      地予被告，並非要給伊弟妹保障之證言，主張係上開原因
      始將系爭土地借名登記予被告云云。惟查：經本院依職權
      函臺灣票據交換所查詢原告與丁○○2人票據拒絕往來情
      形，原告與丁○○2人之票據均於88年3月5日遭拒絕往來
      ，有臺灣票據交換所嘉義市分所臺票嘉字第095000249號
      函在卷可稽，而系爭土地係早於85年6月21日以買賣為原
      因並於同年7月19日辦畢所有權移轉登記予被告，故丁○○稱係因票據拒絕往來始將系爭土地移轉登記予被告之證
      詞，顯屬不實，且與證人戊○○、庚○○、壬○○上開所
      證各言相悖，而不可採；且證人丁○○經本院訊問系爭土
      地移轉原因，其先證稱因伊與原告之票據均遭拒絕往來，
      復又改稱係因易翔公司快要倒閉，嗣再改稱係因伊之票據
      跳票，其證言前後反覆矛盾，故其關於系爭土地移轉原因
      部分之證言，難為有利於原告之認定。原告另引證人戊○○謂系爭土地只是暫時登記予被告，不是要給被告，幾年
      前伊跟庚○○有叫被告把系爭土地返還丁○○；證人壬○○所證當時約定暫時登記予被告，被告不是向原告買土地
      ，原告亦未向被告借款，系爭土地不是要給被告；證人辛○○謂伊曾叫被告將系爭土地還給丁○○，主張兩造係借
      名登記契約。惟查：原告所有之系爭土地因擔保丁○○清
      償華南銀行、臺灣中小企銀借款債務以除去設定於上開劉
      厝小段7筆土地抵押權負擔，而約定應移轉予丁○○之弟
      妹，並以被告為登記名義人，業如前述，故系爭土地所有
      權移轉係基於擔保之原因而使被告於未超過擔保目的範圍
      內取得所有權，於債務清償後，被告即應返還系爭土地予
      原告之不動產讓與擔保，原告係類似民法第879條物上保
      證人，故與兩造間有無借款關係無涉，兩造間亦非買賣以
      使被告終局取得系爭土地所有權為目的，故戊○○、壬○○之證言適證明被告取得系爭土地所有權係基於擔保之目
      的範圍內。至於戊○○、辛○○所證伊曾叫被告將系爭土
      地返還丁○○等語，僅係法律上評價戊○○個人是否業拋
      棄擔保權之問題，而與被告本人是否願拋棄系爭擔保權無
      涉。辛○○並非系爭信託讓與擔保法律關係之當事人，且
      其於本院證述伊不知悉系爭土地移轉原因，故其所證嗣後
      叫被告將系爭土地返還丁○○等語，於系爭信託讓與擔保
      法律關係不生任何法律上效力，僅得認係不忍其子兄弟鬩
      牆為消弭家族紛爭以和為貴始要求被告返還系爭土地，惟
      此實不足證兩造間係單純借名登記關係。而證人甲○○證
      述被告並無叫伊將系爭土地移轉予原告或丁○○等語，故
      亦難為有利於原告之認定。
  ４、不動產讓與擔保係習慣法所生之非典型擔保，其法律構造
      為信託行為債之關係加上不動產權利之移轉，而以擔保債
      務之清償為其經濟目的。兩造間係信託不動產讓與擔保法
      律關係而非單純借名登記契約關係，故原告主張借名登記
      契約經終止而請求移轉系爭土地所有權登記，依法洵屬無
      由。又原告雖主張上開華南銀行、臺灣中小企銀借款均已
      清償，惟查：華南銀行嘉南分行華嘉南字第09500256號函
      及臺灣中小企銀嘉義分行95嘉義字第92號函雖謂借款均已
      清償完畢，然依華南銀行嘉南分行華嘉南字第09500256號
      函略謂：「辛○○所有之劉厝小段83、83-1地號土地設定
      最高限額12,000,000元而向本行借款9,900,000元，嗣經
      嘉義市區徵收，補償款10,950,740元，本行於89年
      7月27日聲請強制執行該筆款項，而實行分配11,124,151
      元，該款項清償執行費用、本金、利息及違約金後，尚不
      足903,974元，經本行優待減收203,974元，於91年3月29
      日以現金清償700,000元結案」，而此與證人戊○○所證
      ：伊與辛○○領取劉厝里土地補償款後即至華南銀行清償
      上開9,900,000元借款等語相符，可認上開華南銀行9,900
       ,000元借款，係以83、83-1地號土地經區段徵收所得之
      補償費清償完畢，故83、83-1地號土地之替代利益即補償
      費因丁○○並未清償該華南銀行借款債務而未除去該2筆
      土地抵押權負擔而滅失，究其實質，丁○○仍未以己有資
      金清償華南銀行借款債務，依上開最高法院84年度臺上字
      第808號判決意旨，丁○○既未清償華南銀行債務，擔保
      物提供人即原告仍不得單方終止信託讓與擔保契約，請求
      被告返還擔保物即系爭土地。
二、備位之訴部分：
    表意人與相對人通謀而為虛偽意思表示者，其意思表示無效
    。但不得以其無效對抗善意第三人。虛偽意思表示，隱藏他
    項法律行為者，適用關於該項法律行為之規定。民法第87條
    定有明文。被告固自認系爭土地之買賣係通謀虛偽意思表示
    （本院第1卷第272頁），惟抗辯其隱藏不動產讓與擔保法律
    關係。經查：自系爭土地所有權移轉登記原因為「買賣」以
    觀，確係通謀虛偽意思表示，故兩造間買賣契約確不存在，
    惟其隱藏有為擔保債務之清償，而信託將系爭土地移轉予被
    告之讓與擔保契約，故買賣雖屬無效，惟隱藏之系爭讓與擔
    保契約及基此契約而為之所有權移轉登記行為，兩造間確有
    移轉系爭土地所有權之法效意思，而非通謀虛偽意思表示。
    被告基於該隱藏之有效讓與擔保契約而為系爭土地所有權人
    原告並非所有權人，是其主張兩造通謀虛偽買賣而依民法第
    767條規定請求被告塗銷所有權移轉登記，依法洵屬無由。
三、綜前所述，原告依借名登記契約終止及通謀虛偽意思表示之
    法律關係，依序請求被告移轉系爭土地所有權登記、確認買
    賣關係不存在並塗銷所有權移轉登記，因兩造間並非借名登
    記契約而為信託讓與擔保法律關係，且丁○○並未實際清償
    華南銀行債務，故系爭信託讓與擔保法律關係仍有效存續，
    故原告不得請求移轉系爭土地所有權登記。而兩造確為通謀
    虛偽買賣，故原告訴請確認買賣關係不存在，為有理由，惟
    兩造間係隱藏信託讓與擔保法律關係並基此擔保原因而為有
    效移轉系爭土地所有權之意思表示及物權行為，故系爭土地
    所有權移轉登記行為仍係有效，原告並非系爭土地所有權人
    是其不得請求塗銷，原告逾上開範圍之請求為無理由，應予
    駁回。
肆、因本件事實業臻明確，故兩造其餘攻擊、防禦方法及所提證
    據即無須再予審酌，爰未逐一論述，附此敘明。
伍、結論：原告之訴一部為有理由，一部為無理由，依民事訴訟
    法第79條，判決如主文。
中    華    民    國    95    年    11    月    30    日
            民二庭審判長法  官  黃茂宏
                        法  官  黃明展
                        法  官  陳琪媛
以上正本係照原本作成
如對本判決上訴須於判決送達後20日內向本院提出上訴狀
中    華    民    國    95    年    11    月    30    日
                        書記官  林柑杏


司法院資訊處製作；財團法人民間司法改革基金會備份。
